【裁判字號】    97,竹簡,481
【裁判日期】    971017
【裁判案由】    租佃爭議
【裁判全文】
臺灣新竹地方法院民事簡易判決         97年度竹簡字第481號
原      告  丑○○
訴訟代理人  陳詩文律師
被      告  丙○○
            甲○○
            庚○○
            己○○
            乙○○
            子○○○
            壬○○
            辛○○
            癸○○
            丁○○
            戊○○
共      同
訴訟代理人  許修齊律師
上列當事人間租佃爭議事件，本院於97年9月25日言詞辯論終結
，判決如下：
    主      文
確認兩造當事人間就坐落在新竹市○○段第一一三七號土地（面
積四七四四點六九平方公尺）耕地三七五減租租賃關係存在。
訴訟費用由被告等連帶負擔。
    理  由
壹、程序部分：
一、按出租人與承租人間因耕地租佃發生爭議時，應由當地鄉（
    鎮、市、區）公所耕地租佃委員會調解；調解不成立者，應
    由直轄市或縣（市）政府耕地租佃委員會調處；不服調處者
    ，由直轄市或縣（市）政府耕地租佃委員會移送該管司法機
    關，司法機關應即迅予處理，並免收裁判費用。前項爭議案
    件非經調解、調處，不得起訴；經調解、調處成立者，由直
    轄市或縣（市）政府耕地租佃委員會給予書面證明。耕地三
    七五減租條例第26條定有明文。惟查本件原告就系爭土地以
    確認兩造間耕地三七五減租租賃關係存在等為由，聲請新竹
    市政府耕地租佃委員會調解，該會謂依內政部函釋，非依規
    定訂定之土地租用契約，是否有租佃關係存在，非行政機關
    所能認定，應由當事人訴請法院認定等情，有原告所提出新
    竹市政府耕地租佃委員會租佃爭議申請書及新竹市政府96年
    9 月21日府地權字第0960099598號函（均影本）各1件可按
    （本院卷第6、7頁）。則原告即得逕行起訴，本院亦應就案
    件之有無理由予以判決，不能以其未經調解、調處、而予駁
    回，合先敘明。
二、系爭土地原係由原告配偶歐月之父歐枝與被告等之先人葉榮
    波就系爭土地成立耕地租賃契約等情，有原告所提出臺灣省
    新竹市私有耕地租約影本（本院卷第94、95頁）可按，且為
    原告所不爭執，應堪信為真實。而原告主張訴外人歐枝於45
    年10月3日死亡後，系爭耕地之承租權係由訴外人歐月繼承
    一節，業經證人歐來發於本院調查時當庭證述：「歐月是大
    姊從小承擔很多責任，所以兄弟姊妹有共識將相對人土地租
    賃權利交給歐月」等語明確。參以，訴外人歐月以及原告自
    訴外人歐枝死亡一、二年前即在系爭土地上耕作直至訴人歐
    枝死亡後仍持續耕作等情，亦經證人歐來發、歐家安及陳健
    一到庭證述明確並經核大致相符。又系爭土地於訴外人歐月
    死亡後迄今均由原告耕作等情，亦為兩造所不爭執，則證人
    歐來發上揭證述渠等兄弟姊妹有共識將系爭土地承租權利交
    給歐月等情應為真實，則原告主張系爭土地之承租權係由訴
    外人歐月繼承等情，堪以認定。又原告主張訴外人歐月死亡
    後，就系爭土地承租權係由原告單獨繼承等情，亦有原告所
    提出繼承系統表1件（本院卷第133頁）及訴外人謝文欽、謝
    承勳及謝美所出具之切結書1紙（本院卷第238、239頁）可
    按，亦堪信為真實。綜上，原告主張其自訴外人歐月單獨繼
    承系爭土地租賃權，而訴外人歐月自訴外人歐枝單獨繼承系
    爭土地租賃權，而其為系爭土地之耕地租賃權人單獨提起
    本件確認之訴，其當事人適格即無問題。
三、按確認法律關係之訴，非原告有即受確認判決之法律上利益
    者，不得提起之，民事訴訟法第247條第1項前段定有明文。
    是法律關係之存在與否不明確，致原告在私法上之地位有受
    侵害之危險，而此危險得以對於被告之確認判決除去之者，
    即得依民事訴訟法第247條之規定提起確認之訴（最高法院5
    2年度台上字第1922號判例意旨參照）。本件原告主張兩造
    間就坐落在新竹市○○段第1137號土地，面積4744.69平方
    公尺（下稱系爭土地）有無耕地375減租租賃契約有所爭執
    ，而訴請確認，即堪認兩造間因此爭執，致原告375減租租
    賃契約承租人地位是否存在不明，而有法律上不安之危險，
    並得以本件訴訟除去之，核與上揭規定並無不合，自應許其
    提起之。
貳、實體部分：
一、原告起訴主張略以：
（一）按出租人與承租人間因耕地租佃發生爭議時，應由當地鄉
      （鎮、市、區）公所耕地租佃委員會調解；調解不成立者
      ，應由直轄市或縣 (市)政府耕地租佃委員會調處；不服
      調處者，由直轄市或縣 (市)政府耕地租佃委員會移送該
      管司法機關，司法機關應即迅予處理，並免收裁判費用。
      前項爭議案件非經調解、調處，不得起訴；經調解、調處
      成立者，由直轄市或縣 (市)政府耕地租佃委員會給予書
      面證明。耕地三七五減租條例第26條第1、2項所明定。查
      原告依上開耕地三七五減租條例第26條第1項規定申請調
      解，惟主管機關新竹市政府似因年久資料佚失等因素，無
      法認定兩造是否有租佃關係存在，原告為免因法律關係之
      存否不明確，致原告在私法上地位受有侵害之危險，而此
      危險得以對被告之確認判決除去者而言（最高法院52年臺
      上字第1922號著有判例可資參照），自得提出本件訴訟，
      請求確認與被告等人間就系爭土地全部存有三七五耕地租
      約關係。
（二）按耕地承租權為財產權之一種，自得由繼承人繼承，惟分
      割遺產時，依耕地三七五減租條例第16條、台灣省耕地租
      約登記辦法第4條第1項第3款、第5條第2項規定之精神，
      應限於現耕繼承人始能取得耕地承租權，非現耕繼承人如
      未於法定期限內拋棄繼承權時，固可共同繼承耕地承租權
      ，惟將來分割遺產時則限於現耕繼承人始能取得繼承權。
      查原告係訴外人歐枝之女婿，被告之先人葉榮波與訴外人
      歐枝於38年6月25日就被告等所有系爭土地訂有「三七五
      耕地租約」，訴外人歐枝於42、43年罹患癌症，無力耕種
      系爭土地，又家中男丁當時年紀尚小，適原告夫婦本居附
      近即幫忙耕種。訴外人歐枝於45年10月間死亡，其法定繼
      承人歐天來、歐來發、歐月、歐笑、歐滿、歐寶釵、歐秀
      霞、歐姜春就系爭耕地之承租權遺產，協議分割後由原告
      配偶歐月繼承之方式取得，而原告及其配偶歐月於訴外人
      歐枝逝世前後，一直在系爭土地上耕作迄今。訴外人歐月
      以現耕繼承人之地位繼承本件系爭耕地之承租權，嗣於78
      年間死亡，繼承人有原告、謝文欽、謝承勳、謝美等四人
      ，則訴外人歐月之系爭本件耕地承租權，業協議分割由原
      告一人繼承，復原告為本件系爭耕地之現耕繼承人，是本
      件由原告單獨提起本訴，並無當事人不適格等情。原告自
      得依據繼承之法律關係，請求確認與被告等人間就系爭土
      地全部存有三七五耕地租約關係。
（三）退步言之，縱原告前以繼承關係因當事人不適格遭駁回或
      因無理由遭駁回，惟據被告於調解程序、民事補充答辯理
      由、理由（一）狀對原告支付地租且耕作於本件被告所有
      系爭之農地上表示不爭執，復參證人歐來發及歐家安、陳
      健一等三人到庭證述，足徵原告確有支付地租而耕作被告
      所有本件系爭農地以收穫定期之農作物之事實存在，準此
      ，兩造既於訴外人歐枝過世後，被告等人繼續收取地租而
      同意原告於本件系爭耕地上耕作以收穫定期稻穀等農作物
      以觀，兩造顯亦有成立耕地租賃（耕地租用）之意思，此
      觀相對人代理人於鈞院97年1月11日調解程序自承「…我
      們認為事實上而言租約是發生聲請人與相對人之間…」等
      語，益徵明確。
（四）聲明：
    1.如主文第1項所示。
    2.訴訟費用由被告等負擔。
    3.原告願供擔保，請准宣告假執行。
二、被告則以：
（一）如原告認其對系爭土地因繼承而取得耕地三七五租賃權，
      即應依台灣省耕地租約登記辦法之規定，向主管機關申請
      租約變更登記，於申請租約變更登記時若有爭議，方向新
      竹市政府申請調解調處，於調解調處不成立時，再移送本
      院審理，而非在未申請為租約變更登記之情形下，逕行以
      系爭土地承租人身分向新竹市政府耕地租佃委員會申請調
      解調處，從而原告所提起本件之訴，其起訴程式即有欠缺
      ，鈞院對原告之起訴，應以起訴不合程式為由裁定駁回之
      。
（二）查系爭土地原承租人歐枝死亡後，其繼承人有6人，6人均
      未拋棄繼承，歐月於78年10月17日死亡，原告及訴外人謝
      文欽、謝承勳、謝美等4人為其繼承人，均未拋棄繼承，
      如系爭38年6月25日所簽訂之東二字第638號台灣省新竹市
      私有耕地租約，未經主管機關新竹市東區區公所依法為註
      銷租約登記，則歐枝對系爭土地之承租權，應由原告、謝
      文欽、謝承勳、謝美、歐笑、歐天來、歐滿、歐寶釵、歐
      秀霞等人共同繼承，則對於系爭土地之耕地租賃關係是否
      存在之爭執，應存在於上開歐枝所有繼承人與被告間，即
      確認系爭土地有耕地租賃關係之訴訟標的，對歐枝所有繼
      承人必須合一確定，是以原告僅以原告一人提起本件之訴
      ，當事人之適格即有欠缺。
（三）依原告主張之事實，及原告所提出之新竹市東區區公所85
      東民字第50090號耕地租約變更結果通知所載，系爭土地
      於38年6月25日所簽訂之台灣省新竹市私有耕地租約，業
      經該區公所依法註銷租約登記，原告自應循行政途徑向該
      區公所請求撤銷該區公所所為之註銷租約登記，在該區公
      所尚未撤銷上開註銷租約登記前，系爭土地並無耕地三七
      五租約之記載。又按耕地租約應一律以書面為之，耕地三
      七五減租條例第6條定有明文；原告既未與被告間訂有系
      爭土地之書面租約，原告逕行提起本件確認被告等人所有
      系爭土地與原告間有耕地三七五租賃關係存在，其訴即難
      認有即受確認判決之法律上利益。
（四）依原告主張訴外人歐枝生前對系爭土地訂有耕地三七五租
      約，訴外人毆枝於45年10月3日死亡時，原告僅係訴外人
      歐枝繼承人之一歐月之夫，並非歐枝之繼承人，當時自非
      得因繼承取得對上開土地之耕地租賃關係。而系爭土地原
      訂台灣省新竹市私有耕地租約（東二字第638號），係38
      年6月25日由當時土地所有權人葉榮波與承租人歐枝所簽
      訂，事後，葉榮波死亡，上開土地由被告等11人繼承為該
      土地共有人，原承租人歐枝於45年10月3日死亡，訴外人
      歐月、歐笑、歐天來、歐滿、歐寶釵、歐秀霞為其繼承人
      ，該六人均未拋棄繼承，該租賃權即應由上開六人共同繼
      承。嗣後訴外人歐月又於78年10月17日死亡，原告及訴外
      人謝文欽、謝承勳、謝美等四人為歐月之繼承人，該四人
      均未拋棄繼承，則系爭土地之租賃權，應由歐笑、歐天來
      、歐滿、歐寶釵、歐秀霞、謝文欽、謝承勳、謝美及原告
      繼承。另原告於訴外人歐枝死亡後，並未與上開土地所有
      人另訂有關於該土地之耕地三七五租約，原告縱有在該土
      地耕作及繳租之事實，原告至多得以在該土地上有耕作及
      繳租之事實，主張對上開土地有租賃關係，而非如原告所
      主張原告對該土地有耕地三七五租約關係。對於原告如主
      張對該土地有租賃關係，被告否認之，況原告於73年間以
      原告名義繳付租金時，該土地原有之耕地三七五租約即台
      灣省新竹市私有耕地租約（東二字第638號），尚有效存
      在，益不可能與原告另行成立耕地租賃契約。
（五）依原告所聲請傳訊之證人歐來發到庭證稱，訴外人歐枝生
      前因病無法到農地耕作時，係由全家都出動幫忙，且訴外
      人歐枝之繼承人中歐天來有自耕能力，不清楚歐月是否有
      自耕能力等情觀之，訴外人歐枝所有繼承人於歐枝死亡時
      ，對系爭農地均為現耕繼承人，而非僅訴外人歐月一人為
      現耕繼承人。又訴外人歐月與原告夫妻所生子女均姓謝，
      與一般招贅婚所生子女中必有從母姓之情形不同，且依當
      時一般家庭，除非未生有男丁，鮮少會將財產單獨交由女
      孩繼承，歐枝所生除歐月外尚有收養之歐天來及歐來發為
      男丁，因而證人所稱歐月與原告為招贅婚，所以農地才給
      歐月云云，即非可信。訴外人歐枝既於45年10月3日死亡
      ，其繼承人6人均未曾拋棄繼承，則系爭土地之承租權，
      即應由其6名繼承人共同繼承。又原訂租約租期雖自37年1
      2月1日至40年11月30日為期3年，惟依耕地三七五減租條
      例第5條租期不得少於6年之規定，將該租期延長為6年，
      事後每6年經市政府核定延租一次，原訂租約主管機關新
      竹市政府東區區公所於原承租人歐月死亡後將近40年，始
      於84年間發現原承租人歐枝已早於45年10 月3日死亡，該
      區公所即依台灣省耕地租約辦法第4條第2項之規定，於84
      年9月5日以八十四東民字第五四二五四號通知歐枝之繼承
      人應申請租約變更登記，歐枝之繼承人於收到通知後，逾
      二十日未申請租約變更登記，該區公所乃依同條項之規定
      ，於85年1月5日以85東民字第50090號耕地租約變更結果
      通知，逕行為租約註銷登記，該區公所之作業於法並無不
      合。系爭原訂租約既已註銷租約登記，則舉凡歐枝所有繼
      承人，應喪失歐枝生前對系爭租約所約定之承租權。原告
      係歐枝繼承人之一歐月之夫，歐月於78年10月17日死亡，
      原告及訴外人謝文欽、謝承勳、謝美為其繼承人，系爭原
      訂租約在尚未經新竹市東區區公所註銷前，上開歐月之繼
      承人（包括原告）及歐枝其他繼承人，均共同繼承歐枝對
      系爭土地之承租權，然原訂租約既已由上開區公所依法註
      銷登記，則上開諸人即不得再本於原訂租約主張對系爭土
      地有承租權，上開諸人如認上開區公所對原訂租約之註銷
      並不合法，即應循行政救濟途徑，撤銷上開區公所所為之
      註銷租約登記後，再依上開辦法之規定向新竹市東區區公
      所申請變更承租人登記，因而原告在未依行政救濟途徑，
      依法撤銷上開區公所所為之註銷租約登記前，逕行提起
      本件之訴，即非有理。
（六）據原告所提出於73年間被告向原告收取地租之收據所載，
      僅足以證明當時系爭土地共有人中葉榮波、葉清池、葉清
      海三人，於73年間有收受原告繳付租金之事實，依該租金
      收據所載，該收據係出給原告而非原告之妻歐月，可見原
      告於向該三人繳付租金當時並未表明代歐月繳付租金，而
      係原告自己以承租人之身份繳付租金，當時系爭土地之原
      訂租約尚未註銷，且原告又未與當時之土地所有人訂有系
      爭土地之書面耕地三七五租約，原告亦非得以其有繳付地
      租之事實，即謂其對系爭土地有耕地三七五減租條例所規
      定之耕地租賃關係存在，從而原告提起本件之訴，應無理
      由，為此聲明：
    1.原告之訴駁回。
    2.訴訟費用由原告負擔。
三、本院之判斷：原告主張原告係訴外人歐枝之女婿，訴外人葉
    榮波與訴外人歐枝於38年6月25日就被告等所有系爭土地訂
    有「三七五耕地租約」，而訴外人歐枝於45年10月3日死亡
    等情，經原告提出新竹市政府三七五耕地租約登記簿影本2
    紙（本院卷第11、12頁）、臺灣省新竹市私有耕地租約影本
    1件（本院卷第94、95頁）及訴外人歐枝戶籍謄本1紙（本院
    卷第13、14頁）為證，且為被告所不爭執，堪信為真實。惟
    被告以上開情詞置辯，是本件之主要爭執在於原告是否繼承
    上揭訴外人歐枝與訴外人葉榮波就系爭土地所訂定之耕地三
    七五減租租約？茲審究如下：
（一）按繼承人自繼承開始時，除本法另有規定外，承受被繼承
      人財產上之一切權利、義務，但權利、義務專屬於被繼承
      人本身者，不在此限，民法第1148條定有明文。耕地租賃
      權為財產權之一種，且非專屬於被繼承人本身，是於被繼
      承人即承租人死亡時，其繼承人除拋棄繼承者外，依法均
      有繼承之權利，不因其是否有耕作能力而有所不同。（最
      高法院86年度臺上字第2931 號判決意旨參照）惟分割遺
      產時，依耕地三七五減租條例第16 條、臺灣省耕地租約
      登記辦法第4條第1項第3款、第5條第2項規定之精神，應
      限於現耕繼承人始能取得耕地承租權，非現耕繼承人如未
      於法定期限內拋棄繼承權時，固可共同繼承耕地承租權，
      惟將來分割遺產時則限於現耕繼承人始能取得繼承權。
（二）查訴外人歐枝死亡後，訴外人歐月、歐笑、歐天來、歐滿
      、歐寶釵、歐秀霞為其繼承人等情，有繼承系統表1件及
      戶籍謄本4紙（本院卷第134至137頁）在卷可按，且為兩
      造所不爭執，堪以認定。又依證人歐來發於本院調查時證
      述：歐月是大姐從小承擔很多責任，所以兄弟姐妹有共識
      將被告土地租賃權利交給歐月等語（本院卷第150頁）以
      觀，顯然訴外人歐月、歐笑、歐天來、歐滿、歐寶釵、歐
      秀霞等繼承人就訴外人歐枝就系爭土地承租權之繼承財產
      已有交由訴外人歐月取得之合意。參以系爭土地自訴人歐
      枝死亡後，一直由原告耕作迄今一節以觀，如該等繼承人
      未就系爭土地承租權達成由訴外人歐月單獨繼承之合意，
      豈可能任由原告繼續耕作達五十多年之久。又證人歐來發
      於本院調查時證稱: 「（問：歐枝過世後這塊土地由何人
      耕作？歐月及原告耕作。（問：歐枝過世前一、二年由何
      人耕作？歐月及原告耕作。」（本院卷第150、151頁）等
      語核與證人歐家安於本院調查時證稱: 「（問：系爭土地
      113 7號歐枝過世前及後何人耕作？都是聲請人（指原告
      ）夫妻耕作」等語（本院卷第171頁背面）及證人陳健一
      於本院調查時證稱:「（問：民國45年歐枝過世前，系爭
      土地由何人耕作？歐枝沒有生病前就說要交給聲請人夫妻
      耕作，聲請人夫妻也有在系爭土地耕作」等語（本院卷第
      172頁背面）就系爭土地於訴外人歐枝死亡前後均由訴外
      人歐月及原告耕作一節相符，則系爭土地於訴外人歐枝死
      亡時係由繼承人歐月為現耕繼承人等情堪以認定。是原告
      主張訴外人歐枝死亡後，其全體法定繼承人系爭耕地之承
      租權遺產，協議分割後由原告配偶即訴外人歐月繼承之方
      式取得等情，堪信為真實。
（三）查訴外人歐月於78年10月17日死亡，原告及訴外人謝文欽
      、謝承勳、謝美等四人為法定繼承人等情，有繼承系統表
      1件（本院卷第133頁）及戶籍謄本6紙（本院卷第138至14
      3頁）在卷可按，且為兩造所不爭執，堪以認定。又原告
      主張訴外人歐月死亡後，就系爭土地承租權係由原告單獨
      繼承等情，亦有訴外人謝文欽、謝承勳及謝美所出具之切
      結書1紙（本院卷第238 、239頁）可按，亦堪信為真實。
      又原告主張自訴外人歐枝生前即在系爭土地上耕作迄今等
      情，除有上揭證人歐來發、歐家安及陳健一於本院調查時
      證述明確外，亦為被告所不爭執。復有原告所提出自73年
      間至95年間原告繳付系爭土地租金稻穀之收據影本33紙（
      本院卷第15至35頁）在卷可按，且被告亦不否認曾收取如
      上收據所載之穀物租金，亦可佐證系爭土地確係由原告耕
      作，此亦與原告主張由其單獨繼承系爭土地耕作權之情形
      相符。綜上，原告主張訴外人歐月死亡後由原告單獨繼承
      系爭土地承租權一節，堪以採信。至於被告所辯稱歐枝對
      於系爭土地承租權應由應由原告、謝文欽、謝承勳、謝美
      、歐笑、歐天來、歐滿、歐寶釵、歐秀霞等人共同繼承云
      云並非可採。
（四）又按耕地三七五減租條例施行後，耕地租約應一律以書面
      為之；租約之訂立、變更、終止或換訂，應由出租人會同
      承租人申請登記。耕地三七五減租條例第6條第1項亦有明
      文，惟耕地三七五減租條例第6條第1項之規定，係為保護
      佃農及謀舉證上便利而設，非謂凡租約之訂立、變更、終
      止或換訂，須經訂立書面並經登記，始能生效，即耕地租
      賃契約並非要式行為，契約書面之訂立或向主管機關登記
      ，亦非契約之生效要件。是不論新竹市政府就訴外人葉榮
      波與訴外人歐枝於38年6月25日就被告等所有系爭土地訂
      有「三七五耕地租約」是否登記抑或註銷登記，是否有續
      定租約，在系爭耕地之耕地三七五租賃契約未經合法終止
      前，該租賃關係繼續在訴外人葉榮波與訴外人歐枝之繼承
      人間存在，不因未定繼續書面契約或向行政機關登記而有
      差別。至於就新竹市東區區公所於85年1月5日以85東民字
      第50090號耕地租約變更結果通知之內容是否逕行註銷耕
      地租約登記就系爭耕地之耕地三七五租賃契約之效力並無
      影響。當然亦不影響原告提起本件確認之訴，附此指明。
（五）綜上所述，原告主張訴外人歐枝死亡後由訴外人歐月繼承
      系爭土地三七五減租租賃契約之承租權，於歐月死後復由
      原告繼承該承租權等情堪以認定。又系爭土地於訴外人葉
      榮波與訴外人歐枝於38年6月25日就被告等所有系爭土地
      訂有三七五耕地租約，而訴外人葉榮波死亡後，由被告等
      11人繼承系爭土地所有權等情，為兩造所不爭執，並有系
      爭土地登記謄本在卷可按（本院卷第7至10頁）。則原告
      自因繼承關係而與被告就系爭土地有耕地三七五減租租賃
      關係存在。從而，原告就系爭土地訴請確認兩造間租賃關
      係存在，於法洵無不合。
四、兩造其餘攻擊防禦方法，核均無礙於本件之判斷，爰不一一
    贅述。
五、據上論結，原告之訴為有理由，依民事訴訟法第78條、第85
    條第2項，判決如主文。
中    華    民    國    97    年    10    月    17    日
                           新竹簡易庭  法  官  方鴻愷
以上正本係照原本做成。
如對本判決上訴須於判決送達後20日內向本院提出上訴狀。
中    華    民    國    97    年    10    月    21    日
                                       書記官  鍾佩芳


司法院資訊處製作；財團法人民間司法改革基金會備份。
